【裁判字號】    92,上易,702
【裁判日期】    920430
【裁判案由】    竊佔
【裁判全文】
臺灣高等法院刑事判決                            九十二年度上易字第七０二號
    上  訴  人  臺灣板橋地方法院檢察署檢察官
    被      告  甲○○
右上訴人因被告竊佔案件，不服臺灣板橋地方法院九十一年度易字第三二一五號，中
華民國九十一年十二月三十一日第一審判決（起訴案號：臺灣板橋地方法院檢察署九
十一年度偵字第一七九八○號）提起上訴，本院判決如左：
    主  文
上訴駁回。
    理  由
一、本案經本院審理結果，認第一審判決對被告甲○○為無罪之諭知，核無不當，應
    予維持，並引用第一審判決書記載之證據及理由（如附件）。
二、公訴人循告訴人乙○○○之請求，其上訴意旨為：原審認定陽台加蓋突出領空不
    違反法律，認事用法即有違疏。
三、按民法第七百七十三條雖規定土地所有權及於土地之上下，然該規定之目的係在
    於維持土地所有權人之權利完整，與刑法竊佔罪之保護法益在於維持物之現實持
    有、監督狀態，其規範目的有所不同，故土地上方之空間能否為竊佔罪之客體，
    在實務上認為將屋簷伸入鄰地上空，其侵入之空間，尚非土地本身，自難認係不
    動產，即與竊佔罪之成立要件不合，應屬排除侵害之民事問題（六四‧一二‧九
    台（六四）六四刑(二)函字1579），而學者褚劍鴻認為「竊佔罪以竊佔他人之不動
    產為要件，建築房屋時，將陽台伸入鄰地之上空，既未竊佔其土地，自與竊佔罪
    之要件不合，鄰居自得請求就侵入部分拆除，尚難論以刑責」，學者甘添貴亦認
    為「就現行法解釋而言，竊佔罪之行為客體，應以「土地」本身為是，而土地本
    身，解釋上僅應包含地面及地下，至『地上』，則僅係土地合法使用人之權利行
    使空間，並非土地本身，倘有以有形力之手段，妨害他人行使土地之空間權時，
    乃係涉及強制罪之成立問題，不成立竊佔罪」，故土地上方之空間，已難認係竊
    佔罪之客體。次按刑法第三百二十條第二項之竊佔罪，係以意圖為自己或第三人
    不法之利益，而竊佔他人之不動產，為其構成要件，此觀該條項規定自明。又竊
    佔罪屬侵害財產監督權之犯罪，所稱之竊佔行為，係指無權利人，乘人不知，擅
    自佔據他人不動產，置於自己實力支配之下而言。若某人對於某不動產有占有管
    理使用之權限，則其取得該不動產之占有，係基於合法之權源，自難謂其有為自
    己或第三人不法利益之意圖，亦難認其有擅自佔據他人不動產之竊佔行為，縱其
    占有後之管理使用行為有其他違反法令之情事（如增建違章建築），亦僅係所有
    人或共有人得依民事訴訟程序訴請排除侵害、或行政機關應依行政法規加以處罰
    、處理之問題，尚難以刑法竊佔罪相繩，而本件被告將陽台闢建為室內空間，然
    該陽台本屬其所支配、管領，縱被告將陽台改變現狀而予以闢建為室內空間，並
    未侵害任何人之持有、監督權，自難令其負竊佔之刑責。
四、原審以被告甲○○將其所有陽台闢建為室內空間之行為與刑法第三百二十條第二
    項之竊佔罪構成要件有間，而諭知被告甲○○無罪，核其認事用法，並無不當，
    檢察官泛以原審認定陽台加蓋突出領空不違反法律，其認事用法顯有違疏，然未
    具體指出原審有何違疏，其上訴為無理由，應予駁回。
據上論斷，應依刑事訴訟法第三百七十三條、第三百六十八條判決如主文。
本案經檢察官呂光華到庭執行職務。
中      華      民      國    九十二    年      四      月     三十     日
                             臺灣高等法院刑事第二十四庭
                                 審判長法  官  陳  貽  男
                                       法  官  陳  憲  裕
                                       法  官  徐  世  禎
右正本證明與原本無異。
不得上訴。
                                       書記官  陳  玲  憶
中      華      民      國    九十二    年      四      月     三十     日
附  件
臺灣板橋地方法院刑事判決                        九十一年度易字第三二一五號
    公  訴  人  臺灣板橋地方法院檢察署檢察官
    被      告  甲○○  男  四十一歲（民國○○年○月○○日生）
                        住台北縣中和市○○街四一八巷十一之二號
                        身分證統一編號：Ｚ000000000號
右列被告因竊佔案件，經檢察官提起公訴（九十一年度偵字第一七九八○號），本院
判決如左：
    主  文
甲○○無罪。
    理  由
一、公訴意旨略以：被告甲○○以其妻陳美惠之住所為住所，該住所坐落於臺北縣中
    和市○○○段頂南勢角小段六九之一四地號土地、應有部分四分之一，門牌號碼
    為臺北縣中和市○○街四一八巷一一之二號三樓。甲○○於民國九十年十二月底
    ，為擴大住所面積，竟意圖為自己不法所有利益，在上開住所前三樓陽台增建如
    附圖所示面積七‧九八平方公尺。因認被告甲○○所為，係犯刑法第三百二十條
    第二項竊佔罪嫌。
二、按犯罪事實應依證據認定之，無證據不得推定其犯罪事實。又不能證明被告犯罪
    者，應諭知無罪之判決，刑事訴訟法第一百五十四條、第三百零一條第一項分別
    定有明文。所謂證據，係指足以認定被告確有犯罪行為之積極證據而言，該項證
    據自須適合於被告犯罪事實之認定，始得採為斷罪資料。苟積極證據不足為不利
    於被告事實之認定時，即應為有利於被告之認定，更不必有何有利之證據（參照
    最高法院二十九年上字第三一０五號、三十年上字第八一六號判例），又事實之
    認定，應憑證據，如未能發現相當證據，或證據不足以證明，自不能以推測或擬
    制之方法，以為裁判基礎（參照最高法院四十年台上字第八六號判例）。
三、本件公訴人認被告涉有前揭罪嫌，無非係以：訊據被告甲○○已然供認確有增建
    ，而右開事實，業據告訴人乙○○○指訴綦詳，核與證人陳美惠證述相符，且經
    該署督同臺北縣中和地政事務所勘驗現場，確增建面積七‧九八平方公尺，亦有
    勘驗筆錄及如附圖所示臺北縣中和地政事務所土地複丈成果圖、現場照片十二幀
    在卷可稽；被告雖抗辯如前，惟增建部分確已侵害其他土地共有人領空，被告未
    經其他共有人同意，自有不法利益，被告所辯無可採信，其犯嫌堪以認定，為其
    論據。然訊之被告堅詞否認有何公訴人所指右揭犯行，辯稱：因鄰居都這樣蓋，
    因此跟著加蓋，並不知為違法行為等語。經查：
    按刑法第三百二十條第二項之竊佔罪，係以意圖為自己或第三人不法之利益，而
    竊佔他人之不動產為其成立要件，最高法院二十五年上字第七三七四號判例可資
    參考，亦即係指行為人佔據他人之不動產，以自己實力予以支配之謂，乃在破壞
    他人對不動產之管領權。而所謂不動產者，依民法第六十六條第一項規定，係指
    土地及其定著物而言，而土地所有權之行使，固及於土地之上、下，惟土地所有
    權之行使與土地本身並非相當，自不包括在刑法竊佔罪之客體範圍內，苟行為人
    雖延伸其工作物至他人土地上空，而未佔據他人土地並予以實力支配，所為則與
    刑法竊佔罪之要件不符。本件被告係於三樓陽台加蓋增建，有九十一年度偵字第
    一七九八○號偵查卷第四、五頁所附照片九紙可稽，固可認為其在陽台外側搭建
    之突出物，業已延伸至該公寓前方空地及道路之上空，而防礙其他共有人之依法
    使用該土地之該部分上空（僅突出物所佔之箱型空間），惟被告所有該三樓陽台
    外所搭建之突出物，並非搭建於該土地上而對該土地本身行使其管領權，進而排
    除其他共有人之共同管領權利，僅係占用該土地上空之部分空間而已，實屬其土
    地所有權行使時，是否逾越其應有部分之權限，致損害其他共有人之管理、使用
    、收益權，洵屬共有人行使土地所有權是否逾越其應有部分之民事上紛爭而已，
    因未直接竊佔及他人之不動產，洵與刑法竊佔罪之要件有間，尚難以該罪相繩。
四、綜據上述，被告前揭行為固屬不當，惟究不得跳脫罪刑法定原則，無視於構成要
    件而逕行認定被告應負刑責。是被告前開所辯，尚非全無可採，公訴人所認被告
    涉有上開犯行，尚難認已有足為不利被告認定之相當證據，其間有合理之懷疑性
    存在，無法達到確信其為真實之程度。揆諸上開判例意旨，即不得遽為不利於被
    告之認定。此外，復查無其他積極證據足以證明被告確有公訴人所指之竊佔犯行
    ，既不能證明被告犯罪，即應為被告無罪之諭知。
據上論斷，應依刑事訴訟法第三百零一條第一項，判決如主文。
本案經檢察官林俊峰到庭執行職務。
中      華      民      國    九十一    年     十二     月    三十一    日
                              臺灣板橋地方法院刑事第五庭
                                            法  官  王  偉  光
右正本證明與原本無異
如不服本判決應於送達後十日內向本院提出上訴狀
                                            書記官  陳  怡  君
中      華      民      國    九十二    年      一      月      二      日


司法院資訊處製作；財團法人民間司法改革基金會備份。
